高雄高等行政法院判決　　　　　　　　　　　　　　　九十年度訴字第一八九０號
　　　　　　　　　　　　　　　.
原　　　告　甲○○
被　　　告　財政部台灣省南區國稅局
代　表　人　許虞哲局長
訴訟代理人　丙○○
右當事人間因綜合所得稅事件，原告不服財政部中華民國九十年八月二十三日台財訴
字第０九０００一七五一九號訴願決定，提起行政訴訟。本院判決如左：
    主  文
原告之訴駁回。
訴訟費用由原告負擔。
    事  實
一、事實概要：緣原告民國八十六年度綜合所得稅結算申報，列報捐贈予中華民國保
    險消費者協會（以下簡稱保消會）之列舉扣除額新台幣（下同）三００、０００
    元，被告以該協會未能提示帳簿憑證及收受捐贈運用情形、明細、計劃，乃否准
    認列，原告不服，申請復查未獲變更，提起訴願，經財政部以八十九年五月二十
    九日台財訴字第０八九一三五四一三０號訴願決定將原處分撤銷，著由被告另為
    處分。案經被告重核復查決定（九十年一月十五日南區國稅法字第九０００二九
    三七號）仍維持原核定，原告不服，提起訴願，經遭駁回，原告猶未甘服，遂提
    起本件行政訴訟。
二、兩造之聲明：
甲、原告聲明求為判決：
（一）訴願決定、復查決定及原核定處分均撤銷。
（二）被告應給付原告十四萬三千五百二十四元及自起訴狀繕本送達翌日起至清償日
      止按年息百分之五計算之利息。
（三）訴訟費用由被告負擔。
乙、被告聲明求為判決：
（一）原告之訴駁回。
（二）訴訟費用由原告負擔。
三、兩造主張之理由：
甲、原告起訴意旨略謂：
（一）按所得稅法第十七條第一項第二款第二目第一小目明文：「．．（二）列舉扣
      除額：１、捐贈：對於教育、文化、公益、慈善機構或團體之捐贈總額最高不
      超過綜合所得總額百分之二十為限。但有關國防、勞軍之捐贈及對政府之捐獻
      ，不受金額之限制。」。故納稅義務人於計得個人所得總額後，只要係對教育
      、文化、公益、慈善機構或團體之捐贈，而依前開規定減除扣除額，而為申報
      個人綜合所得淨額，乃為合法正當，先予敘明。
（二）原告於八十六年間確實曾樂捐予保消會共計三十萬元，此有保消會開立八十六
      年二月三日、四月十三日及九月十五日之繳納各種款項證明單等三紙收據為憑
      ，故原告於八十六年度綜合所得稅結算申報時將之列報為捐贈扣除額，均係依
      法辦理，並無違法情事，然被告竟以保消會未能提示帳簿憑證及收受捐贈運用
      情形、明細、計劃，而不准原告申報扣除，被告既未否認原告所提之繳納各種
      款項證明單之真正，卻又無視於原告所提之三紙保消會開立之繳納各種款項證
      明單之存在，被告此舉明顯有誤。
（三）台灣嘉義地方法院檢察署八十九年度偵字第六０六、六０七、六０八、六０九
      、六一０、六一一、六一二、六一三、六一四、六一五及六一六號不起訴處分
      書亦認：「．．次查保消會於八十一年七月間，已向內政部申請立案為全國性
      及區級人民團體，有立案證書影本一份足憑，而按對於教育、文化、公益、慈
      善機構或團體之捐贈總額於不超過綜合所得總額百分之二十者，得於申報個人
      綜合所得稅時，自綜合所得總額中扣除，所得稅法第十七條第一項第二款第二
      目規定甚明，則法律既規定人民有此合法節稅之權利，縱使捐贈人所為似有違
      常情，惟若無其他證據足以證明捐贈者所為之捐贈係屬不實，依罪疑惟輕原則
      ，尚難僅因捐贈者捐贈之數額達法律規定最高上額即遽認有何不法。．．」，
      業經檢察官詳查認原告並無持不實捐款收據，申報八十六年度個人綜合所得稅
      捐贈列舉扣除額之情形，而無逃漏稅捐之意圖，則原告八十六年申報綜合所得
      稅所持之三紙保消會開立之繳納各種款項證明單即為真實無疑。
（四）被告以保消會未能提示帳簿憑證及收受捐贈運用情形、明細、計劃，而不准原
      告申報扣除，但被告並非保消會之幹部或員工，亦無權干涉該協會內部帳目情
      形，該協會無法提供捐贈帳簿，亦與原告無關，不得將此不利益歸由原告承受
      。原告僅為一守法公民，除了基於合法節稅之理由外，亦是本於一片善心而為
      樂捐，且於八十六年捐贈時，保消會亦有開立繳納各種款項證明單交原告收執
      ，原告持上開收據於八十六年度申報個人綜合所得稅捐贈列舉扣除額，完全依
      法行事，且八十六年至今已過了將近四年多，原告並非終日無所事事，豈能苛
      責原告需將多年前每筆帳目需鉅細靡遺的記憶。縱當事人就有利於己之事實需
      負舉證之責，惟原告並非毫無根據的申報捐贈列舉扣除額，而是持保消會開立
      之收據，原告早已盡到舉證責任，被告欲主張原告捐贈之收據為不實，應由其
      負積極舉證之責，況嘉義地方法院檢察署亦不認為原告於八十六年之捐贈行為
      為虛偽，更無偽造文書犯行，被告豈可憑其行政權之優勢，而為所欲為，實難
      令一般之守法公民甘服。
（五）原告於八十六年度申報綜合所得稅時所持之保消會開立之三紙捐贈收據，均為
      真實，且於該年度亦確有捐贈三００、０００元之事實，故被告九十年一月十
      五日南區國稅法字第九０００二九三七號復查決定及財政部九十年八月二十三
      日台財訴字第０九０００一七五一九號訴願決定，非但違法亦無理由，爰依行
      政訴訟法第四條第一項提起撤銷訴訟，又原告已依被告請求先行補納稅額一四
      三、五二四元，亦依行政訴訟法第八條第二項規定，併為請求應予退還云云。
乙、被告答辯意旨略謂：
（一）按「納稅義務人就左列標準扣除額或列舉扣除額擇一減除外，並減除特別扣除
      額：．．（二）列舉扣除額：１、捐贈：對於教育、文化、公益、慈善機構或
      團體之捐贈總額最高不超過綜合所得總額百分之二十為限。但有關國防、勞軍
      之捐贈及對政府之捐獻，不受金額之限制。」所得稅法第十七條第一項第二款
      第二目第一小目定有明文。
（二）原告八十六年度綜合所得稅結算申報，列報其捐贈保消會之列舉扣除額合計三
      ００、０００元。經查保消會八十六年度所開立之捐贈收據金額合計為二二、
      九八０、六００元，惟其帳載並無相同金額之資金，且該協會未能提示帳簿憑
      證及相關收受捐贈之運用情形、明細、計劃供核，經被告請該協會另行提供其
      所有各類存款帳戶資料，亦未獲提供，是以該協會八十六年度收受鉅額捐款而
      未有金融機構帳戶可稽，顯有違一般常情。又查保消會之負責人乙○○，曾至
      南山人壽保險股份有限公司（以下簡稱南山人壽公司）兜售捐贈收據，收取捐
      贈金額某一百分比之代價，該案正由臺灣嘉義地方法院檢察署偵辦中，而相同
      案情向乙○○購買保消會所開立不實捐贈收據之任職南山人壽之黃姓、陳姓職
      員等人，業經台灣台南地方法院以渠等違反稅捐稽徵法第四十一條以詐術逃漏
      稅捐，分別處以有期徒刑在案，是保消會開立不實捐贈收據事證明確。又被告
      於八十八年三月三十一日以南區國稅審三字第八八０二三五四五號函請原告至
      被告處所說明並提示捐款資金流程，惟其迄未提示相關捐贈之證明文件及資金
      流程供核，是原告就其有關捐贈之主張並未能提出確切證明文件以實其說。至
      其稱涉嫌偽造文書及逃漏稅捐情事，業經嘉義地方法院檢察署偵結，獲不起訴
      處分乙節，查該不起訴處分書僅就原告涉有偽造文書之犯行，偵查認其犯罪嫌
      疑不足，而為不起訴處分，並未對原告有無捐贈之情事進行調查，自難以之為
      憑。綜上，原告既未能提示捐贈資金流程且提示之捐贈收據亦未書明捐贈人姓
      名，尚難證明原告確有捐贈之情事，是被告否准認列系爭捐贈扣除額，並無不
      合。
（三）最高行政法院（改制前行政法院）三十六年度判字第十六號判例意旨，當事人
      主張事實，須負舉證責任，是被告既舉證該協會有販賣收據之情事，原告自應
      就其有利之主張（確有捐贈）負舉證責任，惟原告迄無法就其有利之事項舉證
      ，所訴洵不足採，請予駁回等語。
    理  由
一、按「納稅義務人就左列標準扣除額或列舉扣除額擇一減除外，並減除特別扣除額
    ：．．（二）列舉扣除額：１、捐贈：對於教育、文化、公益、慈善機構或團體
    之捐贈總額最高不超過綜合所得總額百分之二十為限。但有關國防、勞軍之捐贈
    及對政府之捐獻，不受金額之限制。」所得稅法第十七條第一項第二款第二目第
    一小目定有明文。次按稅務訴訟之舉證責任分配理論與一般民事訴訟相同，即認
    為事實不明的情況下，其不利益應歸屬於由該事實導出有利之法律效果的訴訟當
    事人負擔，換言之，主張權利或權限之人，於有疑義時，除法律另有規定外，應
    就權利發生事實負舉證責任，而否認權利或權限之人或主張相反權利之人，對權
    利之障礙或是消滅、抑制之事實，負舉證責任，行政訴訟法第一百三十六條準用
    民事訴訟法第二百七十七條之規定甚明。是納稅義務人必須確實證明具有捐贈之
    事實，始得依前述規定享有減稅之優惠，此觀諸最高行政法院（改制前行政法院
    ）三十六年判字第三十六號判例所示：「當事人主張事實須負舉證責任，倘其所
    提出之證據不足為主張事實之證明，自不能認其主張之事實為真實。」自明。
二、本件原告主張其於八十六年間確實捐贈三００、０００元予保消會，並取具保消
    會所開立八十六年二月三日、四月十三日及九月十五日之「繳納各種款項證明單
    」三紙收據為憑，是原告八十六年度綜合所得稅結算申報時，列報為捐贈扣除額
    於法並無不合云云。被告則以保消會負責人乙○○曾至南山人壽公司兜售捐贈收
    據，正由台灣嘉義地方法院檢察署檢察官偵辦中，另向乙○○購買不實捐贈收據
    之南山人壽黃姓、陳姓職員（指訴外人黃敏智、黃淑琴、陳麗惠），因違反稅捐
    稽徵法第四十一條之詐術逃漏稅捐犯行，亦分經台灣台南地方法院判處有期徒刑
    在案，保消會開立之捐贈收據己然不實。抑且，保消會未能提示帳簿憑證及相關
    收受捐贈資金之運用情形、明細、計劃供核，被告乃否准認列等語置辯。是本件
    兩造所爭執者，為所得稅稅基之計算爭議，屬於客觀之事實認定問題，且系爭贈
    與金額得否依所得稅法第十七條第一項第二款第二目第一小目之規定列為列舉扣
    除額，為有利原告之事實，揆諸首揭說明，自應由原告就其權利發生之事實負舉
    證責任，合先敘明。
三、經查，原告就其主張之事實，無非檢具中華民國保險消費者協會繳納各種款項證
    明單三紙、台灣嘉義地方法院檢察署八十九年度偵字第六０六、六０七、六０八
    、六０九、六一０、六一一、六一二、六一三、六一四、六一五及六一六號不起
    訴處分書、原告台新國際商業銀行存簿提款明細表為證，然查：
（一）卷附台灣嘉義地方法院八十九年度偵字第六０六至六一六號不起訴處分書，於
      理由欄僅略述：「．．法律既規定人民有此合法節稅之權利，縱使捐贈人所為
      似有違常情，惟若無其他積極證據足以證明捐贈者所為之捐贈係屬不實，依罪
      疑唯輕原則，尚難僅因捐贈者捐贈之數額達法律規定最高上限即遽認有何不法
      。．．」，核該不起訴處分書並未對是否確有捐贈情形，詳加著墨，尚難憑之
      為本件確有捐贈事實之認定依據。又上開不起訴處分書並非行政法院之判例，
      對於本院之裁判，本無拘束力，抑且「刑事判決所認定之事實，及其所持法律
      上見解，並不能拘束本院。本院應本於調查所得，自為認定及裁判。」最高行
      政法院（改制前行政法院）四十四年判字第四十八號亦著有判例，是本院自不
      受上開不起訴處分書之拘束，仍應以本院調查證據結果而為判斷依據，委無疑
      義。
（二）次查，據乙○○在調查局嘉義市調查站八十八年十一月二十四日調查筆錄中供
      述：「自民國八十五年間起我為了協助他人避稅，即以本會名義陸續開立上述
      本會捐款收據給保險從業人員，該等收據以樂捐名義開立，實際並無樂捐之實
      ．．」等語，已自承開立虛偽之捐款收據事實。又訴外人黃敏智、黃淑琴、陳
      麗惠等人，因向保消會負責人乙○○購買不實捐贈收據，持向稅捐機關申報列
      舉扣除額以逃漏稅捐之犯行，亦經台灣高等法院台南分院分別判處有期徒刑在
      案，並有台灣高等法院台南分院八十九年度上訴字第一三八二號刑事判決附卷
      可憑，是保消會開立之捐贈收據，確有不實之嫌，實難憑以作為有捐贈事實之
      認定。再者，該協會除原告外，尚有多人捐贈，所開立之捐贈收據金額高達二
      二、九八０、六００元，其收受捐款不在小數，如確有捐贈事實，當有資料可
      循，然經被告前於八十八年三月二十九日以南區國稅審三字第八八０二一六六
      六號函請保消會提供各類存款之帳戶名稱、帳號及存摺影本等資料供參，此有
      前函附於原處分卷足按，然保消會並未能提出相關資料供核，顯然不合常理，
      自無從查對該協會所出具之捐贈證明單內容是否屬實。是原告單方面提出之收
      據證明書，洵不足以證明其確有捐贈之事實。
（三）據原告於準備程序中陳稱其捐贈方式係「每月十五日領薪水時，每次三萬、五
      萬不等以現金交予保消會職員（即乙○○）。」、「最少三萬、五萬左右，最
      多不超過十萬。」。而證人乙○○於本院九十一年二月二十六日準備程序中係
      到庭證述：「原告每次一萬至一萬五，最高在五萬之間。」，兩人所稱之繳款
      金額已不相符。且系爭證明書所載原告繳款日期，分別為八十六年二月三日、
      四月十三日、九月十五日，金額均為十萬元，無論金額及日期，亦與渠等所述
      實際捐贈情形，核非一致。抑且，捐贈收據乃事關捐贈者申報所得稅時能否將
      捐贈金額列報為扣除額之重要文件，衡諸常情，受贈者應於每次接受捐贈時在
      收據上確實記載捐贈日期及金額多寡，立即交付予捐贈者，始符事理之常。對
      此，原告竟稱此係因其每次捐贈金額不定，若陸續開立收據會有遺失風險，且
      遺失後保消會將不再次補開，故於報稅時才請證人乙○○另行開立云云。然原
      告竟為避免遺失之較低風險，而甘冒事後無法取得證明書之較高風險，自屬矛
      盾。此外，證人乙○○於上述準備程序期日，雖稱原告有捐款一事，然其對於
      確切之捐款日期、捐款次數及開立收據張數、面額等與捐贈事實密切相關之點
      ，均泛稱不知或不記憶，其避重就輕之詞，誠難採信。又原告所提之台新國際
      商業銀行存簿提款明細表，亦僅能證明原告有提款之事實，尚無法認定與本件
      捐贈行為有何關聯性，亦無法憑之為有利原告之論據。
四、綜上所述，原告尚未能舉證以實其說，所訴核不足採。從而，被告否准認列系爭
    捐贈保消會之列舉扣除額三００、０００元，其認事用法並無違誤，復查決定未
    准變更，訴願決定遞予維持，均無不合，原告提起本件訴訟，求為撤銷，為無理
    由。又原告除系爭捐贈爭議外，餘均無異議，關於原告主張捐贈乙節，既不足採
    ，原告並請求被告退還先行補納稅額一四三、五二四元，顯乏依據，應併予駁回
    。
據上論結，本件原告之訴為無理由，依行政訴訟法第一百九十五條第一項後段、第九
十八條第三項前段，判決如主文。
中　　　華　　　民　　　國    九十一　　年　  　三　　　月　　  十二　　日
                              高雄高等行政法院第二庭
                                          審判長法官  呂佳徵
                                          法      官　林勇奮
                                          法      官　蘇秋津
右為正本係照原本作成。
如不服本判決，應於判決送達後二十日內向本院提出上訴書狀，其未表明上訴理由者
，應於提起上訴後二十日內向本院提出上訴理由書（須按對造人數附繕本）；如於本
判決宣示或公告後送達前提起上訴者，應於判決送達後二十日內補提上訴理由書（須
附繕本）。未表明上訴理由者，逕以裁定駁回。
提起上訴應預繳送達用雙掛號郵票七份（每份三十四元）。
中　　　華　　　民　　　國    九十一　　年　  　三　　　月　　  十二　　日
                                          法院書記官  陳嬿如
